臺灣高雄地方法院民事判決　　　　　　　 95年度訴字第881號
原　　　告　徐佩如即達益企業社
訴訟代理人　裘佩恩律師
被　　　告　展慶營造股份有限公司
法定代理人　乙○○
被　　　告　甲○○
上　二　人
訴訟代理人　阮文泉律師
上列當事人間請求損害賠償等事件，本院於民國96年2 月2 日言
詞辯論終結，判決如下：
    主  文
原告之訴及假執行之聲請均駁回。
訴訟費用由原告負擔。
    事實及理由
一、原告主張：原告於民國94年10月21日因被告甲○○與建築界
    各材料廠商熟識，可取得較低之價格，乃委託被告甲○○代
    為購買塑膠管等建材，並匯款新台幣（下同）250 萬元至被
    告甲○○設於高雄銀行六合分行第000000000000號帳戶。詎
    被告甲○○竟未依其受託代原告購買建材，經原告催告後，
    被告甲○○竟以律師函函覆謂伊並未受託代原告購買建材，
    謂其所收受之款項乃係原告承攬被告展慶營造股份有限公司
    （下稱展慶公司）工程之履約保證金，且已為被告展慶公司
    沒收。惟原告並未承攬被告展慶公司之工程，自無給付履約
    保證金予該公司之義務。果被告甲○○將上開款項轉交予被
    告展慶公司，則被告甲○○顯已違背其受託任務而為逾越委
    任權限之行為，原告自得依民法第544 條規定請求被告甲○
    ○負損害賠償責任。又因被告甲○○未盡受託之責，原告業
    以催告函終止委任關係，則被告甲○○取得上開款項即屬無
    法律上之原因，爰依民法第179 條請求不當得利之返還。原
    告與展慶公司間亦無任何法律關係，展慶公司取得上開款項
    亦屬無法律上原因之得利，原告自亦得依民法第179 條規定
    向展慶公司請求返還等情。並聲明：(一)被告甲○○或展慶公
    司應給付原告25 0萬元，及自95年3 月28日即起訴狀繕本送
    達翌日起至清償日止，按年息5%計算之利息。如其中任一被
    告為給付，他被告於該給付範圍內免給付之義務。(二)原告願
    供擔保，請准宣告假執行。
二、被告則以：展慶公司於94年10月4 日向台灣電力股份有限公
    司（下稱台電公司）台東區營業處投標承攬「東配403 號太
    麻D/S 出口管路預埋工程」（系爭管路工程），並於94 年
    10月11日與台電公司台東區營業處簽訂工程採購承攬契約，
    而本件工程招標前，原告即與訴外人朱振欽（已於94年11月
    22日死亡）前來被告甲○○處，並向展慶公司之實際負責人
    即被告甲○○表示因該工程位於台東，其願向展慶公司次承
    攬部份工程。為求投標方便，並向展慶公司領取印鑑乙份，
    代表展慶公司前往台電公司台東區營業處投開標。又展慶公
    司順利取得上開工程後，因惟恐原告承攬部份工程不能如期
    完工，乃要求原告提供履約保證金250 萬元予展慶公司，並
    匯入甲○○帳戶內，故該等款項並非原告委託被告甲○○購
    買塑膠管等建材，本件訴訟係因朱振欽於次承攬本件工程後
    死亡，展慶公司未能及時與原告簽訂書面契約，且朱振欽死
    亡後，原告無力施作該工程，於展慶公司催告施工下，其恐
    所繳之履約保證金為展慶公司所沒收，方興訟聲稱與展慶公
    司並無承攬關係。本件原告交付者既係工程履約保證金，被
    告並無依債務不履行或不當得利之法律關係負返還之義務，
    本件原告之訴應無理由等語置辯。並聲明：原告之訴及假執
    行之聲請均駁回。如受不利判決，願供擔保，請准宣告免為
    假執行。
三、(一)下列事項為兩造所不爭執，並有94年10月3 日標單及開標
    紀錄（見本院卷第43、45頁）、94年10月4 日決標公告（見
    本院卷第41頁）、94年10月5 日原告所有盛祥鑫工程有限公
    司與訴外人聖華營造公司（下稱聖華公司）簽定簡易工程合
    約書（見本院卷第55頁）、聖華營造公司於94年10月31日及
    11 月30 日開立之統一發票（見本院卷第56-57 頁）、朱振
    欽之訃聞（見本院卷第50頁）、9 4 年10月11日台電公司工
    程採購承攬契約（見本院卷第30頁）、94年10月21日台灣中
    小企業銀行跨行匯款入戶電匯申請書（見本院卷第9 頁）、
    被告展慶公司94年11月25日展建94字第024 號函及其收件回
    執（見本院卷第65頁）、原告94年12月05日台東豐榮郵局第
    43號存證信函（見本院卷第12頁）、原告94年12月21日台東
    豐榮郵局第45號存證信函（見本院卷第10頁）、阮文泉律師
    事務所94年12月06日（94）律文字第12059 號函（見本院卷
    第66 頁） 、阮文泉律師事務所94年12月22日（94）律文字
    第12064 號函（見本院卷第11頁）等為證，堪信屬實。
    1.原告於94年10月21日匯款250 萬元入被告甲○○設於高雄
      銀行六合分行第000000000000號帳戶內。
    2.被告甲○○將上述250萬元交付展慶公司。
    3.原告於94年12月21日以存證信函向被告催告返還250 萬元
      。
    4.原告曾至展慶公司領取大、小章。
    5.朱振欽曾代表展慶公司向台電公司投標系爭工程，經過減
      價三次後由展慶公司得標。投標時原告亦在投標現場。
    6.系爭管路工程已經完工。
    7.原告未曾進場施作系爭工程。
    8.展慶公司得標後向台電繳納履約保證金200萬元。
    9.展慶公司於94年11月25日發函催告原告於94年12月5 日進
      場施作系爭工程，原告於94年12月2 日收受，並於94 年
      12月5 日回函否認二造間有承攬關係，並經展慶公司於94
      年12月6 日收受，展慶公司並發函原告表示該款項為履約
      保證金，但原告並未收受。
   10.朱振欽之訃文記載原告為未亡人。
   (二)爭執之事項：
    1.朱振欽是否受原告委任請被告甲○○代購250 萬元塑膠管
      建材？
    2.以原告名義匯款250 萬元予被告甲○○是否是給付台電「
      東配403號太麻D/S出口管路預埋工程」之履約保證金？
    3.原告依不當得利返還請求權，請求被告給付250 萬元，有
      無理由？茲一一論述如下：
四、本院之判斷意見如下：
  (一)、訴外人朱振欽是否受原告委任請被告甲○○代購250 萬元
      塑膠管建材？
   1、按當事人本於消費借貸法律關係，請求返還借款，須舉證
      證明兩造係本於借貸之意思表示合致而交付金錢，而交付
      金錢之原因多端，或買賣，或為贈與，或為其他之法律關
      係而為交付，非謂一有金錢之交付，即得推論授受金錢之
      雙方即成立消費借貸關係，是倘僅證明有金錢之交付，未
      能證明借貸意思表示互相一致者，尚不能認有金錢借貸之
      法律關係存在（最高法院91年度臺上字第126 號、92年度
      臺上字第557 號判決要旨參照）。又按請求履行債務之訴
      ，除被告自認原告所主張債權發生原因之事實外，應先由
      原告就其主張此項事實，負舉證之責任，必須證明其為真
      實後，被告於其抗辯事實，始應負證明之責任，此為舉證
      責任分擔之原則（最高法院43年臺上字第377 號判例意旨
      參照）。若主張權利之原告不能舉證以證實自己主張之事
      實為真實，則被告就其抗辯事實即令不能舉證，或其所舉
      證據尚有疵累，亦應駁回原告之請求（最高法院17年上字
      第917 號判例意旨參照）。
   2、原告主張被告甲○○受其委託代購塑膠管等建材，其乃於
      94年10月21日匯款250 萬元入甲○○帳戶內乙節，固經被
      告自認收受該250 萬元，然否認兩造間有何委託代購建材
      之情事，是依前揭說明，自應由原告就兩造間成立委託購
      買關係之事實負舉證責任。又原告固提出匯款證明聯1 紙
      ，惟該匯款回條聯並未載明匯款之原因，而交付金錢之原
      因多端，不一而足，自難單憑金錢之交付，即推認兩造間
      有委託購買之事實存在。又原告另以委託被告甲○○所屬
      展慶公司代為購買塑膠管等建材，係為完成其與訴外人聖
      華公司間簡易工程，並提出合約書暨發票２紙為據，惟查
      ，依上開合約書之工程總價固為440 萬元，然觀原告因承
      作上開工程所需而向神州塑膠工業股份有限公司（神州公
      司）購入ＰＶＣ硬管之價額，有神州公司於94年10月31日
      開立發票金額為0000000 元及94年11月30日發票金額為41
      0700元，該工程所花費材料費計為1,817,010 元，又發票
      上所載買受人係聖華公司，非原告，姑不論上開發票之買
      受人是否確係原告所需而購入，就發票買賣價金部分，所
      購入建材費亦僅達181 萬餘元，顯與本件原告主張委買25
      0 萬元建材費差額高達近70萬元，是原告主張因本件工程
      之施工需求，而委託被告甲○○代買建材乙節，顯非無疑
      ！再查，依上開簡易工程合約，簽約日期係94年10月5 日
      ，向神州公司購買材料之日期則分別為94年10月31日及同
      年11月30日，然觀簽約日至購買材料期間，竟未見原告有
      任何催告被告甲○○依委買契約約定給付代購材料之情，
      按一般交易慣例，果原告為系爭合約工程而委請被告甲○
      ○代購建材，在未依約定時間交付時，理應先催告給付，
      而原告竟未在向第三人即神州公司購買建材之前，催告被
      告甲○○交付委買代購之建材，即逕行向第三人進行採買
      ，實違常情！足見原告以被告甲○○受其委任代購250 萬
      元塑膠管建材而匯款乙節，應與事實不符，是原告此部份
      主張，即難憑採。從而，原告以其於94年12月21日經函催
      並終止與被告甲○○之委託關係後，依不當得利請求被告
      返還給付之250 萬元，自屬無據。
  (二)、以原告名義匯款250 萬元予被告甲○○是否是給付台電「
      東配403 號太麻D/S 出口管路預埋工程」之履約保證金？
      本件匯款被告則另以係原告為給付台電系爭管路工程之履
      約保證金等語置辯；經查，原告對其曾親自與朱振欽前往
      被告公司領取被告公司之大、小印章後，前往台電公司台
      東區營業處參與系爭管路工程之投標及減價行為，及被告
      公司於94年11月21日函文催告原告進行現場施工並履行系
      爭管路工程契約等情，業據被告自承確與朱振欽持展慶公
      司大小章前往參與上開工程投標一節無訛，並有證人謝耀
      宏即系爭管路工程辦理招標承辦人員到庭證稱屬實，復有
      系爭管路工程94年10月03日標單及開標紀錄、94年10 月4
      日決標公告、94年10月11日台電公司工程採購承攬契約及
      展慶公司於94年11月25日94年展建字第024 號函催原告於
      94年12月5 日進場施作系爭工程及原告於94年12月2 日收
      受之函文及郵件收件回執在卷可參，顯見系爭管路工程原
      告及朱振欽自始即有參與，而如原告與系爭管路工程毫無
      任何關係，原告豈會願意親自前往被告公司領取大、小印
      章後，再前往台電公司台東區營業處參與系爭管路工程之
      投標及減價行為，益徵被告所辯非虛。再參諸本件既係被
      告於94年11月25日首次以原告未進系爭管路工程現場施工
      為由，而函催原告進場施作，原告始於94年12月05日以台
      東豐榮郵局第43號存證信函發文否認與被告間有何工程承
      攬契約約定之表示（見本院卷第12頁），顯見朱振欽前已
      以原告之名義與被告達成承攬施作系爭管路工程之合意，
      足徵原告與展慶公司間應存有工程承攬契約關係。而由朱
      振欽以原告名義所匯入被告甲○○帳戶轉予展慶公司之25
      0 萬元，即應為原告承攬系爭管路工程之故，則朱振欽以
      原告名義匯款250 萬元予被告，被告並非無法律上之原因
      受有利益自明。
  (三)、原告依不當得利返還請求權請求被告給付250 萬元，有無
      理由？
　　  按不當得利，以無法律上之原因而受利益，致他人受損害
      ，為其成立要件，此觀民法第179 條之規定自明；若有法
      律上之原因而受利益，縱他人因而受有損害，亦無許他人
      請求返還不當得利之餘地；有最高法院76年度台上字第19
      51號裁判意旨參照。經查，原告匯予被告甲○○轉予展慶
      公司之250 萬元，既係因與被告間就系爭管路工程有承攬
      關係之故，則朱振欽以原告名義匯款250 萬元予被告，即
      非無法律上原因，揆諸前揭判例意旨，原告以被告收受上
      開250 萬元匯款，係無法律上原因而有利益，請求返還，
      於法未合。從而，本件原告之訴，為無理由，應予駁回
    　。
五、本件事證已臻明確，兩造其餘之攻擊或防禦方法，經本院斟
    酌後，認均不足以影響本判決之結果，爰不一一論述，附此
    敘明。
六、結論：原告之訴為無理由，依民事訴訟法第78條，判決如主
    文。
中　　華　　民　　國　　96　　年　　2 　　月　　16　　日
                  民事第五庭　法　官    陳銘珠
以上正本證明與原本無異。
如對本判決上訴，須於判決送達後20日內向本院提出上訴狀，同
時表明上訴理由（原判決所違背之法令及其具體內容或依訴訟資
料可認為原判決有違背法令之具體事實）；如已於本判決宣示後
送達前提起上訴者，應於判決送達後10日內補具上訴理由（均須
按他造當事人之人數附繕本）。
中　　華　　民　　國　　96　　年　　2 　　月　　16　　日
                              書記官    曾瓊玉
